【裁判字號】    98,上易,2425
【裁判日期】    981230
【裁判案由】    偽造文書
【裁判全文】
臺灣高等法院刑事判決                98年度上易字第2425號
上  訴  人
即  被  告  甲○○
上列上訴人因偽造文書案件，不服臺灣臺北地方法院98年度易字
第1838號，中華民國98年8 月14日第一審判決（起訴案號：臺灣
臺北地方法院檢察署98年度偵字第12839 號），提起上訴，本院
判決如下：
    主  文
原判決撤銷。
甲○○行使偽造私文書，足以生損害於公眾及他人，累犯，處有
期徒刑陸月，如易科罰金，以新臺幣壹仟元折算壹日。偽造之「
乙○○」印章壹枚，暨如附表所示偽造之「乙○○」印文與署押
均沒收。
    事  實
一、甲○○前因恐嚇案件，經臺灣高等法院於民國96年7 月9 日
    以96年度上訴字第305 號判處有期徒刑10月確定，嗣經減刑
    為有期徒刑5 月，已於97年3 月19日執行完畢（於本件構成
    累犯）。詎其仍不知悔改，於97年11月間某日，受潘興旺委
    託處理乙○○之補稅事宜，而自潘興旺處取得乙○○之身分
    證影本，明知乙○○並未同意擔任興國亞實業有限公司（址
    設臺北市松山區○○○路○ 段151 號15樓之15，下稱興國亞
    公司）之負責人，竟基於偽造印章、印文、行使偽造私文書
    及使公務員登載不實之犯意，未經乙○○之同意或授權，擅
    自利用不詳姓名不知情之刻印店店員，偽刻「乙○○」之印
    章1 個，其繼而在不詳地點，持上開偽造之「乙○○」印章
    ，蓋在如附表編號1 、2 、4 所示之興國亞公司章程、興國
    亞公司變更登記申請書、興國亞公司章程修正對照表等文件
    上，以此方式在該等文件上偽造「乙○○」之印文，偽造乙
    ○○同意或製作上開意思內容之文書；其繼而在如附表編號
    3 所示興國亞公司股東同意書（97年11月3 日）上偽簽乙○
    ○之署押1 枚（甲○○在文件上所偽造印文、署押之文件名
    稱，印文、署押之數目均如附表所示），以此方式偽造甲○
    ○同意擔任興國亞公司股東之文書；其進而於97年11月19日
    ，持上開資料向臺北市政府辦理申請將乙○○登記為興國亞
    公司之負責人而行使之，使不知情之承辦公務員依其申請在
    職務上所掌之有限公司變更登記表公文書上，將乙○○登載
    為興國亞公司負責人，足以生損害於乙○○及主管機關對於
    公司變更登記管理之正確性。嗣經乙○○接獲稅捐機關所寄
    文件始發覺上情，遂報警循線查獲。
二、案經乙○○訴由臺北市政府警察局松山分局報請臺灣臺北地
    方法院檢察署檢察官偵查起訴。
    理  由
壹、證據能力：
    本案以下所引用之卷證資料（包含人證與文書證據、物證等
    ），並無證據證明係公務員違背法定程序所取得，又被告以
    外之人於審判外之陳述，經核並無非出於自由意願而為陳述
    或遭違法取證及顯有不可信之情況，再卷內之文書證據，亦
    無刑事訴訟法第159 條之4 之顯有不可信之情況與不得作為
    證據之情形，且公訴人、被告迄本院言詞辯論終結前均未聲
    明異議，被告並明確表示對於本案全部證據方法之證據能力
    均無意見等語（見本院98年12月3 日準備程序筆錄），依刑
    事訴訟法第159 條至159 條之5 之規定，均有證據能力，合
    先敘明。
貳、實體方面：
一、訊據被告固坦承曾從潘興旺處拿到乙○○之身分證影本以辦
    理補稅事宜，並曾持附表所示之文書向臺北市政府辦理公司
    變更登記事宜，惟矢口否認有何行使偽造私文書等犯行，辯
    稱略以：「我沒有偽造印文、署押，更沒有偽造文書，我認
    為我有錯的地方是我交附表所示之資料給行政機關時，沒有
    去查核乙○○是否真的同意擔任興國亞公司的負責人。」云
    云。
二、惟查：
  (一)被告如何於97年11月間某日，受潘興旺委託處理乙○○補稅
    事宜，而自潘興旺處取得乙○○之身分證影本，其明知乙○
    ○並未同意擔任興國亞公司之負責人，竟未經乙○○之同意
    或授權，在興國亞公司股東同意書（97年11月3 日）上偽簽
    乙○○之署押1 枚，並在興國亞公司章程與變更登記申請書
    上蓋用乙○○之印文1 枚，於97年11月19日，持上開資料向
    臺北市政府辦理申請將乙○○登記為興國亞公司之負責人而
    行使之，使不知情之承辦公務員依其申請在職務上所掌之有
    限公司變更登記表公文書上，將乙○○登載為興國亞公司負
    責人等情，業經被告在原審坦承不諱（見原審卷第11頁、第
    12頁 反面、第14頁反面）。
  (二)再乙○○如何於97年5 月間因收到其所經營的公司尚需補稅
    之通知單，就找潘興旺請彼幫忙申訴，並將其身分證影本交
    給潘興旺，然其從未同意擔任興國亞公司公司之負責人或股
    東等情，業經證人乙○○在偵查中證述明確（見偵查卷第51
    至52頁）。況潘興旺接受乙○○之上開委託後，其於97年5
    、6 月間在臺北市○○○路的85度Ｃ，再轉請被告幫忙處理
    乙○○之補稅事宜，且因被告之要求，其亦有將乙○○之身
    分證影本交予被告等情，亦據證人潘興旺在偵查中證述稽詳
    （見偵查卷第77頁）。另興國亞公司原來的負責人盧金國曾
    委託記帳業者黃朝陽幫忙賣掉興國亞公司，結果賣了新臺幣
    5 萬元，黃朝陽沒有說賣給誰等情，業據證人盧金國在偵查
    中證述在卷（見偵查卷第52頁）。參以，興國亞公司原來的
    負責人盧金國確曾委託黃朝陽幫忙賣掉興國亞公司，黃朝陽
    再委託被告幫彼找買家，被告說乙○○要買該公司，所以被
    告就將乙○○之身分證影本及乙○○簽名的股東同意書交給
    彼，彼再拿股東同意書給盧金國簽名後將該文件交給被告，
    由被告辦理公司變更登記等情，亦據證人黃朝陽在偵查中證
    述無訛（見偵查卷第53頁）。足徵被告確曾受託處理乙○○
    之補稅事宜，並因此而拿到乙○○之身分證影本，且被告亦
    曾受黃朝陽之委託幫忙賣掉興國亞公司，並告知黃朝陽略以
    乙○○要買該公司，且交付有乙○○簽名的股東同意書給黃
    朝陽等情，堪以認定；再參酌乙○○從未同意擔任興國亞公
    司公司之負責人或股東，已如前述，且附表編號1 、2 、4
    文件上所示「乙○○」之印文並非乙○○自己所有之印章所
    蓋，其從未授權他人得刻其印章蓋在上開附表所示之文件等
    情，均經證人乙○○在本院具結證述明確（見本院98年12月
    16日審判筆錄），益徵被告並未經過乙○○之授權，即擅自
    在附表編號3 所示之文件上偽造乙○○之署押，並利用不詳
    姓名不知情之刻印店店員，偽刻「乙○○」之印章後蓋在附
    表編號1 、2 、4 所示之文件上等情，應無疑義。
  (三)此外，附表所示之文件上確有被告所偽造之印文、署押，復
    有如附表所示被告所偽造之文件在卷可稽（見臺北市商業管
    理處興國亞公司案卷『影印本』）。
  (四)綜上諸情參互以析，被告在本院所為之辯解，顯係畏罪卸責
    之詞，並不可採。本案事證明確，被告犯行堪以認定，應依
    法論科。
三、論罪理由：
    按被告偽造告訴人乙○○之印章後，在附表所示文件上偽簽
    告訴人乙○○之署押及偽造印文之行為，係表示告訴人同意
    申請登記為該公司負責人之意思，是該等文書已具備私文書
    性質；次按公司法有關公司變更登記，係採形式書面審查，
    主管機關對於登記之申請，僅須就公司提出之申請書面審查
    ，倘符合公司法及公司之登記及認可辦法之規定，即應准為
    登記。故核被告所為，係犯刑法第216 條、第210 條之行使
    偽造私文書罪、同法第214 條之使公務員登載不實事項於公
    文書罪。被告偽造附表所示之文件，均係基於要辦理興國亞
    公司變更負責人為告訴人之單一犯意，故先後所偽造附表所
    示之文件，顯係時間緊接下所為，為接續犯，應僅論以偽造
    私文書之一罪即為已足。被告偽造告訴人署押、偽造告訴人
    印章後持以偽造告訴人印文之行為，為偽造私文書之部分行
    為；其偽造私文書後復持以行使，偽造私文書之低度行為應
    為行使之高度行為所吸收，應僅論以行使偽造私文書罪。公
    訴意旨雖未就被告所行使及偽造附表編號4 所示之文件起訴
    ，然此部分與已起訴之被告行使及偽造附表編號1 、2 、3
    所示之文件有接續犯之實質上一罪之關係，為起訴效力所及
    ，本院自應一併審理。被告利用不知情之刻印店店員，偽刻
    「乙○○」之印章，為間接正犯。公訴意旨認被告偽簽告訴
    人署押及「盜用」告訴人印章之行為（本院按並非盜用告訴
    人印章而係偽造告訴人印章，理由詳前）僅構成刑法第217
    條第1 項之罪，顯有未洽，惟其基本事實同一，原審及本院
    乃於告知被告變更後之罪名後，依法變更起訴法條。又被告
    行使上開附表所示偽造之文件及使公務員登載不實之犯行，
    均係出於一個申請變更登記之行為，乃一行為觸犯數罪名，
    為想像競合犯，應依刑法第55條規定，從一重之行使偽造私
    文書罪處斷。公訴意旨認被告所犯上開罪名應予分論併罰云
    云，尚有誤會。再被告前因恐嚇案件，經臺灣高等法院以96
    年度上訴字第30 5號判處有期徒刑10月確定，嗣經減刑後已
    於97年3 月19日執行完畢，有臺灣高等法院被告前案紀錄表
    在卷可按，其受有期徒刑之執行完畢後，5 年內故意再犯本
    件有期徒刑以上之罪，為累犯，應依刑法第47條第1 項之規
    定，加重其刑。
四、原判決撤銷之理由及科刑審酌事由：
  (一)原審調查後，認被告行使偽造私文書等犯行事證明確，而予
    以論罪科刑，固非無見。惟原判決就被告在附表編號1 、2
    、4 之文件上所蓋用之告訴人之印章，並非告訴人所有，此
    部分被告顯係偽造告訴人印章後再偽造印文，原判決卻論及
    被告此部分行為係盜用告訴人之印章，尚有未洽；再原判決
    僅論及被告所為附表編號1 、2 、3 而未論及附表編號4 所
    示之偽造與行使偽造私文書之犯行，亦有未洽，被告上訴空
    言否認犯行，雖無理由，惟原判決既有前開可議之處，自仍
    應由本院予以撤銷改判。
  (二)按「由被告上訴或為被告之利益而上訴者，第二審法院不得
    諭知較重於原審判決之刑。但因原審適用法條不當而撤銷之
    者，不在此限」，刑事訴訟法第370 條定有明文。本案雖係
    被告所上訴，然因原審將被告偽造告訴人印章、印文之行為
    誤以為係被告盜用告訴人印章、印文之行為，且原審未論及
    被告偽造附表編號4 所示之文件，已如前述，足見原審就上
    開部分確有適用法條不當之處，則本院撤銷原判決後所為之
    量刑自得諭知較重於原審判決之刑。爰審酌被告利用取得告
    訴人身分證之機會，未經告訴人同意，擅自偽刻告訴人之印
    章，並擅自偽造附表所示之文件，申請公司負責人之變更登
    記，損害告訴人之權益，並影響公司變更登記管理之正確性
    ，且被告犯後在本院矢口否認犯行，態度不佳，及被告之犯
    罪動機、手段、所生危害、素行、生活狀況等一切情狀，量
    處如主文第2 項所示之刑，併諭知如易科罰金之折算標準，
    以資徵儆。
五、沒收：
    被告所偽造「乙○○」之印章1 枚，雖未扣案，然無證據證
    明業已滅失，應依刑法第219 條規定予以宣告沒收。又被告
    於如附表所示文件上所偽造告訴人「乙○○」之署押與印文
    ，不問屬於被告與否，均應依刑法第219 條規定予以宣告沒
    收。
、一造辯論判決：
    被告經合法傳喚，無正當之理由不到庭，爰不待其陳述，逕
    行判決。
據上論斷，應依刑事訴訟法第369 條第1 項前段、第364 條、第
371 條、第299 條第1 項前段、第300 條，刑法第216 條、第21
0 條、第214 條、第219 條、第55條、第47條第1 項、第41條第
1 項前段，刑法施行法第1 條之1 ，判決如主文。
本案經檢察官陳昱旗到庭執行職務。
中    華    民    國    98    年    12    月    30    日
                  刑事第二十庭審判長法  官  楊貴雄
                                    法  官  林銓正
                                    法  官  許必奇
以上正本證明與原本無異。
如不服本判決，應於收受送達後10日內向本院提出上訴書狀，其
未敘述上訴之理由者並得於提起上訴後10日內向本院補提理由書
（均須按他造當事人之人數附繕本）「切勿逕送上級法院」。
                                    書記官  廖素花
中    華    民    國    98    年    12    月    30    日
附錄本案論罪科刑法條全文：
刑法第216條
行使第 210 條至第 215 條之文書者，依偽造、變造文書或登載
不實事項或使登載不實事項之規定處斷。
刑法第210條
偽造、變造私文書，足以生損害於公眾或他人者，處5 年以下有
期徒刑。
刑法第214條
明知為不實之事項，而使公務員登載於職務上所掌之公文書，足
以生損害於公眾或他人者，處3 年以下有期徒刑、拘役或5 百元
以下罰金。
附表：
┌──┬────────┬───────────┬──────┐
│編號│偽造文書名稱    │ 偽造印文或署押       │備註        │
├──┼────────┼───────────┼──────┤
│ 1  │興國亞實業有限  │偽造「乙○○」印文2枚 │該偽造之印文│
│    │公司章程        │                      │2 枚應沒收  │
├──┼────────┼───────────┼──────┤
│ 2  │興國亞實業有限公│偽造「乙○○」印文1枚 │該偽造之印文│
│    │司變更登記申請書│                      │1 枚應沒收  │
├──┼────────┼───────────┼──────┤
│ 3  │興國亞實業有限公│偽造「乙○○」署押1枚 │該偽造之署押│
│    │司股東同意書    │                      │1 枚應沒收  │
├──┼────────┼───────────┼──────┤
│ 4  │興國亞實業有限公│偽造「乙○○」印文4枚 │該偽造之印文│
│    │司章程修正對照表│                      │4 枚應沒收  │
└──┴────────┴───────────┴──────┘


司法院資訊處製作；財團法人民間司法改革基金會備份。
